臺灣桃園地方法院民事判決　九十年度保險字第一六號
　　原　　　告　丙○○
　　法定代理人　乙○○
　　法定代理人　甲○○
　　訴訟代理人　段光中
　　　　　　　　林怡利
　　　　　　　　丁○○
右當事人間請求給付保險金事件，本院判決如左：
    主　　文
原告之訴暨其假執行之聲請均駁回。
訴訟費用由原告負擔。
    事　　實
甲、原告方面：
一、聲明：（一）被告應給付原告新台幣（下同）一百零二萬五千五百元，及自民國
    （下同）八十九年六月二十二日起至清償日止，按週年利率百分之十計算之利息
    。（二）被告應自八十九年五月十二日起至九十三年五月十二日止，於每年五月
    十二日給付原告五萬元。（三）原告願供擔保，請准為宣告假執行。（四）訴訟
    費用由被告負擔。
二、陳述：（一）原告父親乙○○於八十九年四月因初接獲萬泰商業銀行信用卡書面
    招攬保險宣傳資料，內附美商大都會人壽保險公司之廣告招攬文宣，乃於八十九
    年四月十七日（或四月二十五日，詳細日期因時間已久未能確定）依宣傳資料上
    之電話，聯絡上該公司業務人員廖鄭玉葉並洽詢相關保險事宜，當時廖君認為有
    查看原告丙○○及兒童健康手冊之必要，故雙方約定在假日（星期六、日）到原
    告住所詳談，在原告父親乙○○記憶中，廖君係在同年四月二十二日、二十三日
    或四月二十九日、三十日這二次的時間到原告住處，而當天在場有原告父親、原
    告母親、原告丙○○及廖鄭玉葉本人，商談時間從上午十時左右進行至十一時三
    十分許，談了近二個小時，內容包括原告丙○○本人目前情況及之前就醫情形等
    住院病史，於雙方商談過程中，原告父親將原告住院病史一五一十的告知廖鄭玉
    葉，並將兒童健康手冊提示予廖鄭玉葉當場參看，廖君當場並稱：「小孩因發燒
    、感冒、腹脹、腹瀉或輕微外傷而住院是很平常的……」，於詳看原告丙○○本
    人及閱覽兒童健康手冊後認為：「丙○○符合保險條件」，並相約簽定保險契約
    事宜，訪談期間廖鄭玉葉不斷介紹保險內容，且不時的查閱其保費換算公式表，
    以證明宣傳單上的保險費金額係屬正確，並一再強調其客戶出險後的受惠情形，
    並極力鼓吹拉攏原告父親承保，原告父親告以需時間考慮，因此廖君便將投保要
    約書留下，並留下其偏名「鄭騏如」之名片予原告父親，囑原告父親確認要約書
    內個人基本資料無誤並填妥後，務必找她承保，並宣稱：「於簽約後立即生效」
    。（二）於八十九年五月十一日之前幾天（正確日期因時間已久未能確定），原
    告父親與廖鄭玉葉連絡，並相約在同年五月十一日下午至被告公司討論簽約事宜
    ，於當日下午約三至四時許，原告父親至被告公司桃園辦事處，而在此之前，原
    告父親已將要約書之個人基本資料填妥（包括出生日期、住址及身分證字號等資
    料），然因原告父親尚有部分不明，且要約書內之勾選部分及繳款認可方面，尚
    需當面詢問廖鄭玉葉，故而上開二項事項，原告父親並未先行填載。當天原告父
    親至被告公司後，廖君遂打電話告以因其人在外面無法趕回，但已將詳細洽談及
    訪問過程告以其公司內陳姓經理，並囑由陳姓經理全權代表簽約，嗣經陳姓經理
    詳細檢視要約書後，告以原告父親乙○○，有一項填錯，即要保人應填原告父親
    「乙○○」姓名而錯填原告丙○○（註：係被保險人）之名，因要約書不得塗改
    ，故該份要約書作廢，並重新填寫一份要約書，且陳姓經理當場告訴原告父親說
    ：「只要在繳款確認處簽名即可，其他部分他們會代為填註」、「且當天簽約當
    天生效」、「要約書須經總公司審閱及作業，約二星期正式保單即可到保戶手中
    」等語，而保險單遂於五月底或六月初由廖鄭玉葉親自送到原告住處，交由原告
    父親簽收。（三）嗣因原告丙○○，在簽約後，於八十九年五月二十六日經長庚
    醫院腦神經科醫師檢查出來似有腦性麻痺現象，乃於八十九年五月三十日住院詳
    細檢查始證實確係患有重度腦性麻痺，原告父親對此結果深感訝異並深具疑慮，
    於是再囑咐該院醫師詳細複診，經幾度複診後，亦是斷定為重度腦性麻痺，原告
    父親至此不得不接受此一殘酷事實，遂於八十九年六月七日檢具相關申請文件向
    被告公司桃園辦事處申請給付，且被告於八十九年六月九日亦已受理申請。詎料
    ，被告卻突然在八十九年七月十四日以台北敦南郵局第九四八號存證信函，通知
    原告父親解除本件保險契約，並以無任何客觀病歷上之根據且不存在之「進食困
    難、疑低磷血症」之原因解除契約。另外，於投保前該公司業務人員廖鄭玉葉已
    曾到原告住處訪視並查看原告丙○○之就診情形及閱覽兒童健康手冊，一再詢問
    原告之就診就醫記錄，原告父親乙○○亦當場將原告丙○○抱出讓其觀看，而且
    廖君亦前後翻閱兒童健康手冊內容，並陳稱：「……小孩因發燒、感冒、腹脹、
    腹瀉或輕微外傷而住院是很平常的情形」，並於評估後，認為原告丙○○符合保
    險要件，才留下偏名「鄭騏如」之名片及要約書。換句話說，於原告父親投保簽
    約前，被告對於原告丙○○之就診就醫情形均應知之甚詳，然被告於保險事故發
    生時，卻又片面無理解約，顯然缺乏保險契約之誠信。（四）本件依照八十九年
    五月十二日生效之簽約內容，保險給付之項目包括主約部分：保本終身壽險金額
    一百萬元及居家療養終身健康保險附約甲型保險金額一千五百元，另加特別給付
    一千五百元，每日共計三千元。又每次出院交通費三千元，及出院二週內回門診
    ，每次之門診金七百五十元；再另依保本終身壽險契約第十六條約定：被保險人
    於本契約有效期間內致成附表所列完全殘廢情事者（以下簡稱全殘），且本公司
    （指被告公司，以下同）依本保險單條款約定，給付「殘廢保險金」者，本契約
    雖然已終止，但自其全殘確定日起，被保險人於每屆滿保單週年日（指本契約生
    效日的週年日）生存者，本公司另按下列約定給付「全殘扶助保險金」：(1)被保
    險人致成全殘在第一至第五保單年度者，其後每屆滿保單週年日仍生存時，本公
    司按致成全殘當時保險金額的百分之五給付「全殘扶助保險金」；(2)被保險人致
    成全殘在第六保單年度以後者，其後每屆滿保單週年日仍生存時，本公司按致成
    全殘當時保險金額的百分之十給付「全殘扶助保險金」。換言之，被保險人丙○
    ○先經長庚醫院斷定為重度腦性麻痺，後又經台灣大學醫學院鑑定為「中樞神經
    系統機能極度障礙」，依照保單第八頁完全殘廢項別附表中第七頁：「中樞神經
    系統機能或胸、腹部臟器機能極度障礙」之內容，顯然已屬「全殘」等級，故依
    上述保單條款第十六條之約定，被告自應給付原告如訴之聲明第二項之金額。另
    依照保本終身壽險契約書第十條第二項及終身健康保險附約第二十一條第二項約
    定，被告應於收齊文件後十五日內給付之，逾期應按年利一分（即週年利率百分
    之十）加計利息給付，故被告最遲應在八十九年六月二十一日前給付原告保險金
    額，然被告至今猶未給付。（五）綜上所述，被告以「進食困難、疑低磷血症」
    之原因解除本件保險契約，在客觀上並無任何病歷資料足以明確證明，其解約事
    由，與原告以「全殘」之重度腦性麻痺（即保險契約書第八頁完全殘廢項別第七
    項：中樞神經系統機能或胸、腹部臟器機能極度障害）事故請求給付保險金，二
    者間復無任何客觀上之因果關係存在，因此，被告驟然解約自顯屬失據，況且，
    原告丙○○無論在進食及生理方面均同於一般兒童，並無任何進食困難之現象，
    有護理病歷摘要可證上情，又低磷血症現象並不存在於原告丙○○身上，因此，
    被告以不存在之「進食困難」及「疑低磷血症」二項不存在之事由，據以解除本
    件保險契約，自嫌無據，故原告基於八十九年五月十二日生效之保險契約條款，
    請求被告給付原告主約保本終身壽險保險金額一百萬元，每日住院金三千元，共
    住院七天，合計二萬一千元，及住院每次交通費三千元（一次），與出院後每次
    門診金七百五十元，共計二次為一千五百元，合計請求給付如訴之聲明第一項之
    金額一百零二萬五千五百元之保險給付，應屬正當，然被告公司違反保險誠信，
    無理解約，顯無道理，原告為維契約上權益，爰依前揭保險契約條款，提起本訴
    ，請求鈞院判決如訴之聲明第一、二項之金額，以維護保險消費者之權益。
三、證據：提出全民健康保險重大傷病證明申請書、美商大都會人壽理賠給付申請書
    、美商大都會人壽保險股份有限公司台灣分公司理賠照會單暨於八十九年七月十
    四日通知要保人乙○○解除保險契約之存證信函、國立台灣大學醫學院附設醫院
    九十年二月十三日函文、大都會保本終身壽險及大都會居家療養終身健康保險附
    約甲型保險契約條款書等資料影本各一份。
乙、被告方面：
一、聲明：（一）原告之訴及其假執行之聲請均駁回。（二）訴訟費用由原告負擔。
    （三）如受不利判決，被告願供擔保，請准宣告免為假執行。
二、陳述：（一）本件原告之父乙○○（要保人）以原告為被保險人，於八十九年五
    月十二日向被告投保系爭之大都會保本終身壽險（以下簡稱「終身壽險」）、大
    都會居家療養終身健康保險附約（以下簡稱「健康附約」）等保險契約。而終身
    壽險條款第八條及健康附約條款第十八條均有：「要保人或被保險人在訂立本契
    約時，對於本公司要保書書面詢問的告知事項應據實說明，如有故意隱匿，或因
    過失遺漏或為不實的說明，足以變更或減少本公司對於危險的估計者，本公司得
    解除契約，其保險事故發生後亦同。但危險的發生未基於其說明或未說明的事實
    時，不在此限」等告知義務及解除契約之約定。（二）原告及要保人於投保時，
    對被告於要保書中「被保險人告知事項」之書面詢問，就被告有關「----七、過
    去五年內是否曾因受傷或生病住院治療七日以上？：：：八、過去兩年內是否曾
    因接受健康檢查有異常情形而被建議接受其他檢查或治療？----」之詢問，原告
    均回答「否」，此有要保書可稽。（三）惟查原告於投保前，已於八十八年九月
    二十二日至林口長庚醫院急診，且並住院至二十五日，未幾，復於同年次月十四
    日至二十五日再次住進該院達十餘天，要保人故意隱匿此一事實未據實告知，已
    嚴重影響被告對於承保危險之估計，不當左右被告之承保意願，並破壞保險之對
    價衡平原則！而系爭保險契約生效後，未滿一個月，被告即接獲理賠申請，其後
    被告致函長庚醫院，於八十九年七月間，經郵寄取得該院對於被保險人住院診療
    摘要，始知悉要保人違反保險法第六十四條與前揭保險契約條款就有關書面詢問
    應據實說明之義務，故被告於八十九年七月十四日發函通知解除系爭保險契約。
    （四）按「當事人主張有利於己之事實者，就其事實有舉證之責任」民事訴訟法
    第二百七十七條訂有明文，本件要保人違反告知義務之事實，有要保書可稽，原
    告僅空言已曾將其住院病史一五一十告知被告公司業務人員，無非卸責之詞，委
    不足採，被告否認其說。（五）現行保險法第六十四條於八十一年四月二十日修
    正後，係採「危險估計說兼採因果關係說」，該條乃以「足以變更或減少保險人
    對於危險之估計」為前提，而在具備此一前提後，除非要保人能夠證明其積極或
    消極違反告知之事項，與保險事故間，無因果關係之聯絡，否則，原則上保險人
    即可解除契約，此為實務及學者之共識，又觀諸林勳發教授所著「保險契約效力
    論」一書第二六四頁亦甚明。（六）另按保險法第六十四條第二項規定：要保人
    故意隱匿，或因過失遺漏，或為不實之說明，足以變更或減少保險人對於危險之
    估計者，保險人得解除契約；其危險發生後亦同。但要保人證明危險之發生未基
    於其說明或未說明之事實時，不在此限。乃因保險契約為最大誠信契約，倘要保
    人有故意隱匿，或因過失遺漏，或為不實之說明，足以變更或減少保險人對於危
    險之估計之情事，要保人如主張保險人不得解除保險契約，即應就保險事故，證
    明與要保人所未告知或不實說明之事項，並無關聯，且該事項已確定對保險事故
    之發生不具任何影響，保險人亦未因該未告知或不實說明之事項，而造成額外之
    負擔，「對價平衡」並未遭破壞始可。亦即，原告必須就保險事故與要保人所未
    告知或不實說明之事項間之無關聯，證明其必然性；倘有其或然性，即不能謂有
    上開法條但書適用之餘地，保險人非不得解除保險契約。此於最高法院八十八年
    度臺上字第二二一二號民事判決要旨亦載有明文。（七）本件系爭保險契約經合
    法解除，被告無給付義務：因本件保險契約業經合法解除，有關原告託詞於簽約
    前，被保險人之住院病史曾經告知被告公司業務人員廖鄭玉葉，並出示被保險人
    之兒童健康保險手冊云云，被告否認其說。實則是原告主動要求投保，業務人員
    訪視時曾經明確詢問被保險人最近二月或五年內有無住院或就診等紀錄，要保人
    均答無，非但要保書已經其簽名屬實，且系爭保險契約自被告同意承保後，被告
    即檢具保單條款與書面詢問影本等相關保險契約資料供要保人確認與收執，此有
    原告之父（即要保人）於八十九年五月二十七日所簽收之「保險單簽收回條」可
    稽，足證要保人就書面詢問之具體填載內容為何，知之甚明，此前未曾聽聞要保
    人反應要保書上告知事項與其所述相左，及至原告申請理賠後，遭被告發現違反
    應據實說明義務，原告始空言推諉，無非臨訟卸責之遁詞！原告起訴意旨另指稱
    ：「------被告以原告進食困難、疑低磷血症之原因，解除本件保險契約，在客
    觀上並無任何病歷足以明確證明------以此不存在之進食困難及疑低磷血症二項
    不存在之事由，據以解除本件保險契約，自嫌無據」云云，惟查，被告係在原告
    申請理賠後，經函查長庚醫院，而於八十九年七月間瞭解要保人違反據實說明義
    務，並依住院診療摘要所載事由通知原告解除契約，原告竟辯稱被告係以不存在
    之事由解除本件契約，委不足採！系爭保險契約既因要保人違反保險法第六十四
    條據實說明義務而經合法解除，原告復無任何積極證據證明保險事故之發生與要
    保人所未告知或不實說明之事項並無關聯且該事項已確定對保險事故之發生不具
    任何影響，因此，被告自不負給付保險金之責任。（八）原告亦未符合終身壽險
    契約所約定之全殘要件：退萬步言，縱系爭保險契約仍有效存在，惟原告欲請求
    「殘廢保險金」及「全殘扶助保險金」之給付，亦應舉證其已符合終身壽險契約
    條款第十四條所約定之完全殘廢要件，原告既主張完全殘廢，則其症狀至少應符
    合保險契約書附表所載完全殘廢項別7:「中樞神經系統機能或胸、腹部臟器機能
    極度障害，終身不能從事任何工作，為維持生命必要之日常生活活動，全須他人
    扶助。所謂為維持生命必要之日常生活活動，全需他人扶助者，係指食物攝取、
    大小便始末、穿脫衣服、起居、步行、入浴等，皆不能自己為之，經常需要他人
    加以扶助之狀態」始可，而原告於八十九年六月間申請理賠時，所提出之診斷書
    則僅載明「疑代謝性疾病、腸胃炎」，其亦未能證明前述完全殘廢之要件甚明，
    迄今所憑者，亦無非鈞院前委請台灣大學醫學院附設醫院對原告之鑑定，而查該
    院於九十年二月十三日回函明載：「-----曾童於兩個月大時曾疑似有痙攣-----
    以目前狀況評斷，將來恐難有工作能力，除非其點頭癲癇可獲控制，神經發展或
    許能有改善，惟屆時需再度評估。」亦未能證明原告之症狀已經符合完全殘廢之
    要件，而且明示「屆時需再度評估」，故原告給付「殘廢保險金」及「全殘扶助
    保險金」之請求顯無理由。（九）原告未符合健康附約醫療保險金之給付要件：
    本件依照原告所投保之健康附約，就締約時已存在之既往症依約不在承保之列，
    健康附約條款第二條明訂：「疾病」係指被保險人自本附約生效日（或復效日）
    後所發生之疾病」。且保險法第一百二十七條亦規定「保險契約訂立時，被保險
    人已在疾病或妊娠情況中者，保險人對是項疾病或分娩，不負給付保險金額之責
    任」。又自臺大醫院之鑑定回函說明：「----經本院醫師參考長庚醫院病歷資料
    ，得知曾童於兩個月大時曾疑似有痙攣----」之記載，查原告出生日期為八十八
    年七月二十七日，則「兩個月大時」，大約為八十八年九、十月間，距其八十九
    年五月十二日之投保時間約僅為八個月前，足證其並非系爭健康附約生效日後所
    發生之疾病，於系爭健康附約訂立時，原告早已在是項疾病之情況中，故被告自
    不負給付醫療保險金之責任。（十）原告就「全殘扶助保險金」之請求日期有所
    謬誤：原告就「全殘扶助保險金」，請求被告自八十九年五月十二日起至九十三
    年五月十二日止，於每年五月十二日（即保單週年日）給付原告五萬元。惟查，
    關於全殘扶助保險金的給付，依終身壽險契約條款第十六條之約定，其主要條件
    為：被保險人於契約有效期間內致成附表所列完全殘廢情事且已領取「殘廢保
    險金」；被保險人於每屆滿保單週年日（指保險契約生效日的週年日）仍生存
    時，始行給付。而原告未符合完全殘廢之要件，已如前述，縱令其已達完全殘廢
    之程度，被告亦僅於原告確定殘廢日後之保單週年日給付全殘扶助保險金已足，
    惟依原告之主張，其最先的殘廢日，充其量係九十年二月十三日臺大醫院所出具
    之鑑定報告（此純係為立論方便而為之假設，被告否認原告已有確定之殘廢診斷
    ），故其首次給付僅可能在九十年二月十三日以後之保單週年日，即九十年五月
    十二日以後之保單週年日，故原告就八十九年五月十二日起請求「全殘扶助保險
    金」即屬毫無依據。而九十一年五月十二日以後之保單週年日，原告是否符合前
    述之給付要件（如仍然生存），尚屬未定之天，其給付條件顯未成就！查民事訴
    訟法第二四六條規定：「請求將來給付之訴，以有預為請求之必要者為限，得提
    起之」，實務見解認為「按履行之期未到與履行之條件未成就不同。故於履行期
    未到前，如被告有到期不履行之虞者，固得提起請求將來給付之訴，但在履行之
    條件未成就前，則不許提起將來給付之訴。」最高法院四十六年度臺上字第七四
    五號判例亦著有明文，故原告就全殘扶助保險金所提將來給付之訴部分，尤屬於
    法無據！（十一）原告請求殘廢保險金利息之計算有所謬誤：末按保險法第三十
    四條規定：「保險人應於要保人或被保險人交齊證明文件後，於約定期限內給付
    賠償金額。無約定期限者，應於接到通知後十五日內給付之。」；而本件系爭終
    身壽險契約第十條第二項則約定：「本公司應於收齊前項文件後十五日內給付之
    。逾期本公司應按年利一分加計利息給付。但逾期事由可歸責於要保人或受益人
    者，本公司得不負擔利息」，如前所述，本件依原告之主張，其最先之殘廢診斷
    ，充其量係九十年二月十三日臺大醫院所出具之鑑定報告，原告起訴請求被告給
    付自八十九年六月二十二日起至清償日止，按週年率百分之十計算之利息，亦顯
    有謬誤！綜據上述，原告之請求，洵無理由，爰請鈞院鑒核，駁回其訴及聲明，
    用杜僥倖，以維保險公平分散風險之制度精神！
三、證據：提出大都會保本終身壽險、居家療養終身健康保險附約、要保書、長庚醫
    院住院診察摘要、林勳發所著「保險契約效力論」一書第二六四頁、最高法院四
    十八年度臺上字第七四五號、八十八年度臺上字第二二一二號民事判決要旨、保
    險單簽收回條、長庚醫院診斷證明書及台灣大學醫學院附設醫院函文影本各一份
    ；並主張援引原告所提出之美商大都會人壽保險股份有限公司台灣分公司於八十
    九年七月十四日通知要保人乙○○解除保險契約之存證信函影本資料。
    理　　由
一、本件依兩造所訂保險契約第三十二條【管轄法院】之約定，合意由本院為第一審
    管轄法院，本院依民事訴訟法第二十四條規定，就此請求給付保險金事件為有管
    轄權，合先敘明。
二、本件原告起訴主張：原告父親乙○○於八十九年五月十一日下午至被告公司桃園
    辦事處，與代表被告公司之某一陳姓經理簽立系爭保險契約（保本終身壽險及居
    家療養終身健康保險附約甲型），該陳姓經理當場告訴原告父親說：「只要在繳
    款確認處簽名即可，其他部分他們會代為填註」、「且當天簽約當天生效」、「
    要約書須經總公司審閱及作業，約二星期正式保單即可到保戶手中」等語，嗣後
    ，該保險單於五月底或六月初由被告公司之業務員廖鄭玉葉親自送到原告住處，
    交由原告父親簽收，惟原告丙○○，在簽約後，於八十九年五月二十六日經長庚
    醫院腦神經科醫師檢查出來似有腦性麻痺現象，遂於八十九年五月三十日住院詳
    細檢查，證實確係患有重度腦性麻痺，原告父親乃於八十九年六月七日檢具相關
    申請文件向被告公司桃園辦事處申請給付保險金，且被告於八十九年六月九日亦
    已受理申請，詎料，被告公司卻突然在八十九年七月十四日以台北敦南郵局第九
    四八號存證信函，以無任何客觀病歷上之根據且不存在之「進食困難、疑低磷血
    症」之原因，解除保險契約，被告於保險事故發生時，片面無理解約，顯然缺乏
    保險契約之誠信；又原告丙○○經長庚醫院斷定為重度腦性麻痺，後又經台灣大
    學醫學院鑑定為「中樞神經系統機能極度障礙」，依照保單第八頁完全殘廢項別
    附表中第七頁：「中樞神經系統機能或胸、腹部臟器機能極度障礙」之內容，顯
    然已屬「全殘」等級，被告以原告「進食困難、疑低磷血症」之原因，解除本件
    保險契約，在客觀上並無任何病歷資料足以明確證明，其解約事由與原告以「全
    殘」之重度腦性麻痺事故請求給付保險金，二者間復無任何客觀上之因果關係存
    在，因此，被告驟然解約自顯屬失據，況且，原告丙○○無論在進食及生理方面
    均同於一般兒童，並無任何進食困難之現象，有護理病歷摘要可證上情，又低磷
    血症現象，並不存在於原告丙○○身上，因此，被告以不存在之「進食困難」及
    「疑低磷血症」二項不存在之事由，據以解除本件保險契約，自嫌無據，原告基
    於八十九年五月十二日生效之保本終身壽險契約及終身健康保險附約，請求被告
    給付原告如訴之聲明第一、二項所載之保險金，應屬正當等語。被告則略以：本
    件原告之父乙○○（要保人）以原告為被保險人，於八十九年五月十二日向被告
    投保系爭之終身壽險、健康附約等保險契約，而終身壽險條款第八條及健康附約
    條款第十八條均有：「要保人或被保險人在訂立本契約時，對於本公司要保書書
    面詢問的告知事項應據實說明，如有故意隱匿，或因過失遺漏或為不實的說明，
    足以變更或減少本公司對於危險的估計者，本公司得解除契約，其保險事故發生
    後亦同。但危險的發生未基於其說明或未說明的事實時，不在此限」等告知義務
    及解除契約之約定，要保人乙○○於投保時，對要保書中「被保險人告知事項」
    之書面詢問，就被告所為有關「----七、過去五年內是否曾因受傷或生病住院治
    療七日以上？：：：八、過去兩年內是否曾因接受健康檢查有異常情形而被建議
    接受其他檢查或治療？----」等問題之詢問，原告均回答「否」，惟查原告於本
    件投保前，已於八十八年九月二十二日至林口長庚醫院急診並住院至二十五日，
    未幾，復於同年次月十四日至二十五日再次住進該院達十餘天，要保人故意隱匿
    此一事實未據實告知被告，已嚴重影響被告對於承保危險之估計，不當左右被告
    之承保意願並且破壞保險之對價衡平原則！而系爭保險契約生效後，未滿一個月
    ，被告即接獲原告父親之理賠申請，其後，被告經致函長庚醫院，而於八十九年
    七月間，經郵寄取得該院對被保險人之住院診療摘要，始知悉要保人違反保險法
    第六十四條規定與前揭保險契約條款有關書面詢問應據實說明之義務，故被告於
    八十九年七月十四日發函通知原告父親解除系爭保險契約，而原告父親違反告知
    義務之事實，有要保書可稽，原告僅空言曾將其住院病史一五一十告知被告公司
    業務人員，無非卸責之詞，委不足採，被告否認其說，系爭保險契約既經合法解
    除，被告即無給付保險金之義務，且本件保險實係由原告父親主動要求投保，被
    告公司業務人員訪視時亦曾明確詢問要保人關於被保險人最近二月或五年內有無
    住院或就診等紀錄，要保人均答無，非但要保書已經要保人其簽名屬實，且系爭
    保險自被告同意承保後，被告即檢具保單條款與書面詢問影本等相關保險契約資
    料供要保人確認與收執，此亦有原告之父（即要保人）於八十九年五月二十七日
    簽收之「保險單簽收回條」可稽，足證原告之父即要保人就書面詢問之具體填載
    內容為何，知之甚明，又此前未曾聽聞原告或其父即要保人反應要保書上之告知
    事項與所述相左，及至申請理賠後，遭被告發現違反據實說明義務，始空言推諉
    ，無非臨訟卸責之遁詞！又原告起訴意旨另指稱：「------被告以進食困難、疑
    低磷血症之原因解除本件保險契約，在客觀上並無任何病歷足以明確證明------
    ，以此不存在之進食困難及疑低磷血症兩項不存在之事由，據以解除本件保險契
    約，自嫌無據」，惟查，被告係在原告父親申請理賠後，經函查長庚醫院，而於
    八十九年七月間了解原告及要保人違反據實說明義務，並依長庚醫院住院診療摘
    要所載事由，通知原告父親解除契約，原告竟辯稱被告係以不存在之事由，解除
    本件契約，亦不足採！系爭保險契約既因原告父親違反保險法第六十四條應據實
    說明義務而經被告合法解除；原告復無任何積極證據證明保險事故之發生與要保
    人及原告所未告知或不實說明之事項並無關聯且該事項已確定對保險事故之發生
    不具任何影響，因此，被告自不負給付保險金之責任等語，資為抗辯。
三、按保險法第六十四條規定：「訂立契約時，要保人對於保險人之書面詢問，應據
    實說明。要保人故意隱匿，或因過失遺漏，或為不實之說明，足以變更或減少保
    險人對於危險之估計者，保險人得解除契約；其危險發生後亦同。但要保人證明
    危險之發生未基於其說明或未說明之事實時，不在此限。前項解除契約權，自保
    險人知有解除之原因後，經過一個月不行使而消滅；或契約訂立後經過二年，即
    有可以解除之原因，亦不得解除契約。」經查，本件原告主張其父乙○○於八十
    九年五月間以原告為被保險人而與被告訂有系爭保險契約（保本終身壽險及居家
    療養終身健康保險附約甲型）之事實，為被告所是認而不爭執，堪信為真。惟被
    告則另略以：本件系爭保險契約，因原告之父在投保時未據實告知，致被告未能
    正確評估而予以承保，原告之父違反保險法第六十四條告知義務之規定，業經被
    告通知解除保險契約，因此，被告自不負給付保險金之責任等語置辯，並提出大
    都會保本終身壽險、大都會居家療養終身健康保險附約、要保書、長庚醫院住院
    診察摘要影本各一份為證，而請求駁回原告之請求。又查，本件依據被告所提出
    之長庚醫院住院診察摘要影本內容記載，原告確曾於八十八年十月十四日至二十
    五日因進食困難、疑低磷血症住院達十餘天，而此情亦為原告所不爭執；再查，
    本件依據被告所提出之人壽保險要保書影本內容記載，原告之父在要保書之告知
    事項欄內第七項：關於「過去五年內是否曾因受傷或生病治療七日以上？」之問
    題，在「是」、「否」之勾選中，勾選答「否」而表示告知，又另在要保書之告
    知事項欄內第八項：關於「過去兩年內是否曾因接受健康檢查有異常情形而被建
    議接受其他檢查或治療？」之問題，在「是」、「否」之勾選中，亦勾選答「否
    」而表示告知，因此，原告之父在於投保時，確係有未盡據實告知義務之情形，
    且此情形亦足以變更或減少被告對於危險之估計。又原告雖然主張本件保險契約
    ，係當初代表被告公司之某一陳姓經理於簽立系爭保險契約時，該陳姓經理當場
    告訴原告父親說：「只要在繳款確認處簽名即可，其他部分他們會代為填註」云
    云，惟依據被告所提出之人壽保險要保書影本內容觀之，該要保書於被保險人之
    告知事項欄上端，已經明白標示：「『被保險人告知事項』務請被保險人親自據
    實回答，如有虛偽、不實或不盡之情事者，依保險法第六十四條規定本公司得解
    除保險契約。」等語，而原告之父乙○○乃為原告丙○○（註：八十八年七月二
    十七日出生）之法定代理人，且其對於上揭標示文字，在客觀上，亦非不能注意
    及之，因此，本件系爭保險契約之要保書上告知事項欄內，如係由原告之父親自
    以『ˇ』表示告知，卻為不實之說明，則係屬原告之父故意隱匿原告之病情；又
    如果原告之父並非係親自以『ˇ』表示告知，而係在要保書之被保險人告知事項
    欄內完全空白的情況下，任意授權他人於其簽名或蓋章後勾選填載，則原告之父
    對於原告過去五年內之病史資料，縱非係欲對被告為故意隱匿，然仍不能免於係
    因過失遺漏或為不實之說明之責。而原告之父不論係屬故意隱匿原告之病情，或
    係屬因過失遺漏或為不實之說明，被告依保險法第六十四條規定，均得解除本件
    系爭保險契約。而被告主張本件系爭保險契約，業經被告通知原告解除，此亦為
    原告所已自認之事實，又經被告於本院審理中亦當庭主張援引原告提出之美商大
    都會人壽保險股份有限公司台灣分公司於八十九年七月十四日通知要保人（即原
    告之父）乙○○解除保險契約之存證信函影本內容資料為證，堪認本件系爭保險
    契約，已經被告解除契約無訛。末查，本件原告復未能舉證證明其於八十八年十
    月十四日至二十五日因進食困難、疑低磷血症而住院達十餘天之久，此情與其所
    身患之重度腦性麻痺無關，因此，本件系爭保險契約既經被告通知要保人乙○○
    解除契約，即已溯及於訂約時失其效力而不存在。從而，原告基於八十九年五月
    十二日生效之保本終身壽險及居家療養終身健康保險附約，請求被告給付一百零
    二萬五千五百元，及自八十九年六月二十二日起至清償日止，按週年利率百分之
    十計算之利息，並自八十九年五月十二日起至九十三年五月十二日止，於每年五
    月十二日給付五萬元之保險理賠金，即屬無據，為無理由，不應准許，自應予駁
    回。而原告之訴既經駁回，則其假執行之聲請，亦因已失所附麗，應併予駁回之
    。
四、因本件事證已臻明確，兩造其餘主張陳述及所提之證據等攻擊防禦方法，均與本
    件判決結果不生影響，無再一一審究必要，附此敘明。
五、據上論結，本件原告之訴為無理由，依民事訴訟法第七十八條，判決如主文。
中　　　華　　　民　　　國　　九十一　　年　　　七　　　月　　　三十　　日
                                臺灣桃園地方法院民事第二庭
~B　　　法　官　呂仲玉
右為正本，係照原本作成。
如對本判決上訴，須於判決送達後二十日內，向本院提出上訴狀
中　　　華　　　民　　　國　　九十一　　年　　　八　　　月　　　十九　　日
~B法院書記官　楊惠如
